臺灣高等法院刑事判決
111年度上易字第1229號
上  訴  人  臺灣新北地方檢察署檢察官
被      告  陳鏈淙



上列上訴人因被告違反毒品危害防制條例案件，不服臺灣新北地
方法院111年度易字第303號，中華民國111年4月8日第一審判決
（聲請簡易判決處刑案號：臺灣新北地方檢察署110年度偵字第4
4763號），提起上訴，本院判決如下：
    主  文
上訴駁回。
    理  由
一、公訴意旨略以：被告陳鏈淙明知大麻係毒品危害防制條例列
    管之第二級毒品，屬違禁物，不得持有，仍基於持有第二級
    毒品之犯意，於民國110年8月19日4時50分許前某時，在不詳
    地點，向不詳之成年人取得大麻1包而持有。惟未及施用，
    即於110年8月19日4時50分許，因另案遭通緝而在新北市○○
    區○○街00號前為警逮捕，並扣得上開大麻1包（驗餘淨重：0
    .093公克）。因認被告涉有毒品危害防制條例第11條第2項
    之持有第二級毒品罪嫌。
二、按起訴之程序違背規定者，應諭知不受理之判決；對於原審
    諭知不受理之判決上訴時，第二審法院認其為無理由而駁回
    上訴，得不經言詞辯論為之，刑事訴訟法第303條第1款、第
    372條分別定有明文。再者，毒品危害防制條例業於109年1
    月15日修正公布，並於同年7月15日施行（惟該條例第24條
    則自110年5月1日施行），該條例第20條第3項之再犯期間，
    原係規定「5年後再犯」，修正後則改為「3年後再犯」；而
    所稱「3年後再犯」，係指本次再犯（不論該條例修正前、
    後）距最近一次觀察、勒戒或強制戒治執行完畢釋放已逾3
    年者，不因其間有無犯施用毒品罪經起訴、判刑、執行或附
    命完成戒癮治療之緩起訴處分而受影響。是倘符合上揭「3
    年後再犯」之情形者，依本次修正後之毒品危害防制條例第
    20條第3項、第24條等規定，即應由檢察官基於一次性之整
    體規劃而重啟治療處遇程序，視個案情形，向法院聲請裁定
    送「觀察、勒戒」，或給予「附命完成戒癮治療等緩起訴處
    分」之機會，自不得追訴處罰。因此，檢察官如誤向法院提
    起公訴（聲請簡易判決處刑），其起訴之程序當然違背法律
    規定，自應諭知不受理之判決。
三、經查：
  ㈠被告基於施用第二級毒品甲基安非他命之犯意，於110年8月1
    8日晚間某時，在其新北市○○區○○路000號住處，以玻璃球燒
    烤煙霧之方式，施用甲基安非他命1次，嗣經警扣得甲基安
    非他命2包（驗餘淨重合計0.814公克）、大麻1包（即四氫
    大麻酚，驗餘淨重0.093公克）之事實，業據被告於偵訊及
    原審審理時均坦承不諱（見毒偵卷第40至41頁、原審簡字卷
    第70頁），並有新北市政府警察局海山分局搜索扣押筆錄、
    扣押物品目錄表、新北市政府警察局受採集尿液檢體人姓名
    及檢體編號對照表、台灣檢驗科技股份有限公司濫用藥物檢
    驗報告、台灣尖端先進生技醫藥股份有限公司毒品原物鑑定
    實驗室毒品證物鑑定分析報告等件在卷可稽（見毒偵卷第11
    至13、19、48、59、61、63頁），是上開事實首堪認定。又
    被告於原審審理時供稱：我於110年8月18日晚間在上開住處
    施用甲基安非他命，扣案的甲基安非他命是我施用剩餘的，
    和扣案的大麻都是向同一個人同時取得的，我取得的目的是
    為了自己施用等語（見原審簡字卷第70頁），復無證據證明
    被告係分別取得甲基安非他命及大麻，自僅能認定被告係同
    時取得該等毒品。準此，被告同時持有不同種類之第二級毒
    品（即甲基安非他命、大麻），因侵害社會法益，故僅單純
    論以一罪，復因其持有後，進而施用第二級毒品，其持有之
    低度行為應為施用之高度行為所吸收，不另論罪，而僅應論
    以施用第二級毒品罪一罪（本院暨所屬法院107年法律座談
    會刑事類第7號提案研討結果參照）。職是之故，檢察官聲
    請簡易判決處刑意旨雖僅論及被告持有大麻之犯罪事實，漏
    未論及被告尚持有、施用甲基安非他命，惟兩者間為吸收關
    係之實質上一罪關係，該漏未論及之部分應為起訴效力所及
    ，本院自應併予審酌。　　
　㈡又被告前因施用毒品案件，經原審法院裁定送觀察、勒戒後
    ，因認無繼續施用毒品之傾向，而於100年4月12日觀察、勒
    戒執行完畢釋放出所，並經臺灣新北地方檢察署檢察官以99
    年度毒偵字第9369號不起訴處分確定；其後被告雖有再因施
    用毒品案件，多次經法院判處罪刑確定及執行完畢之紀錄，
    但迄至本案行為時，均無再受觀察、勒戒或強制戒治之情形
    ，有本院被告前案紀錄表在卷可按。被告於本件涉嫌施用第
    二級毒品之時間為110年8月18日晚間，距被告最近一次觀察
    、勒戒執行完畢釋放即100年4月12日，已逾3年，核屬毒品
    危害防制條例第20條第3項所規定之「3年後再犯」，不因被
    告於其間曾先後多次因犯施用毒品罪，經起訴、判刑或執行
    而受影響。從而，檢察官自應重啟處遇程序，亦即應視本案
    具體情形，向法院聲請裁定送觀察、勒戒，或給予被告附命
    完成戒癮治療等緩起訴處分之機會，自不得追訴處罰，亦不
    得僅將一罪關係中之持有大麻部分予以割裂而單獨追訴。乃
    檢察官誤向原審法院聲請簡易判決處刑，其起訴之程序當然
    違背法律規定，自應諭知不受理之判決。　　
　㈢至被告另於109年10月18日、21日施用海洛因、甲基安非他命
    ，經原審法院以110年度毒聲字第795號裁定送觀察、勒戒後
    ，因認有繼續施用毒品之傾向，再由原審法院以111年度毒
    聲字第38號裁定令被告入戒治處所施以強制戒治，目前刻在
    法務部○○○○○○○○強制戒治中，有本院被告前案紀錄表、各該
    裁定在卷可按（見原審卷第59至64頁）。而依保安處分執行
    法第4條之1所揭櫫之法理可知，縱有多數觀察、勒戒或強制
    戒治之保安處分裁定，亦僅能執行其一。是被告既已因上述
    施用毒品案件（下稱前案），經法院裁定觀察、勒戒及強制
    戒治，而尚在執行強制戒治中，是就本案即不宜再聲請觀察
    、勒戒或強制戒治，宜併前案執行強制戒治即可。惟無論如
    何，此為檢察官就本案不得追訴處罰後，究應如何進行後續
    處理之問題，並不影響本案於程序上應諭知不受理之判斷。
四、上訴駁回之理由
  ㈠原審同此意旨，諭知本件公訴不受理，並就沒收部分說明：
    扣案之乾燥植物1包，經送鑑驗結果，確含有第二級毒品大
    麻成分（驗餘淨重0.093公克），爰依前揭規定宣告沒收銷
    燬之。另用以包覆前開大麻之包裝袋1個，因其上殘留之毒
    品難以析離，且無析離之實益與必要，應視同毒品，併予宣
    告沒收銷燬。至送驗耗損部分之毒品業已滅失，爰不另宣告
    沒收銷燬等旨。核其適用法律並無違誤，應予維持。
  ㈡檢察官上訴意旨略以：被告「施用甲基安非他命」與「持有
    大麻」係兩個互不相干之行為，顯然並非一行為，即非學理
    上所稱之「行為單數」（適用法律競合之前提），兩者係屬
    數行為，即學理上所稱之「行為複數」（不適用法律競合，
    自亦無吸收關係之問題），且其施用甲基安非他命及持有大
    麻之「二個行為」，係侵害數個（二個）不同之法益，屬於
    「實質競合」，依充分評價之原則，應數罪併罰。又被告為
    施用甲基安非他命而持有甲基安非他命，其持有「該」毒品
    之高度行為，亦僅為「該」施用毒品之行為所吸收，則被告
    基於「其他原因（或目的）而單純持有『大麻』」，即非基於
    「施用甲基安非他命」之原因或目的而單純持有「大麻」，
    應不得依「法律競合」之理論當然吸收。再被告前於109年1
    0月27日13時50分許為警採尿時回溯26小時及96小時內之某
    時，分別施用第一級毒品海洛因、第二級毒品甲基安非他命
    各1次，及其於109年10月18日22時許，施用海洛因及甲基安
    非他命1次、於同年月21日晚間某時施用海洛因1次（下稱前
    案），經原審法院分別以109年度毒聲字第1304號、110年度
    毒聲字第795號裁定送觀察、勒戒，因認有繼續施用毒品之
    傾向，復經原審法院以111年度毒聲字第38號裁定送強制戒
    治，現於法務部○○○○○○○○強制戒治中，而被告於本案施用甲
    基安非他命1次之犯行，距其最近一次因施用毒品經觀察、
    勒戒執行完畢日（即100年4月12日）已逾3年，應再令觀察
    、勒戒，基於一次性原則之意旨，同受前案觀察、勒戒及強
    制戒治之保安處分所及，而本院暨所屬法院98年法律座談會
    刑事類提案第15號就針對行為人初次施用毒品且同時持有超
    過法定數量毒品之情形，認為由於觀察勒戒、強制戒治性質
    上均屬保安處分，與刑事處罰未可一概而論，法院除應就其
    所為論以持有法定數量以上毒品罪外，另應就施用毒品部分
    裁定令入勒戒處所施以觀察、勒戒，二者在處理上並不生衝
    突，亦無違反一事不二罰原則，可徵本件被告施用甲基安非
    他命及持有大麻，係迥然不同之二行為，當無吸收問題。從
    而，原審判決所持法侓見解，尚非妥適。爰請撤銷原判決，
    更為妥適之判決云云。　　
　㈢然查，被告同時以一持有行為，持有不同品項之同級毒品（
    即第二級毒品甲基安非他命、大麻），僅係侵害同一社會法
    益，所造成之法益風險仍屬同一，要無複數法益受害之現象
    ，故僅論以單純一罪，而無想像競合犯或其他數罪之適用。
    嗣因被告持有第二級毒品甲基安非他命、大麻後，進而施用
    其所持有之第二級毒品甲基安非他命，其持有第二級毒品之
    低度行為應為施用之高度行為所吸收，不另論罪，僅應論以
    施用第二級毒品罪一罪。故被告持有第二級毒品與施用第二
    級毒品間，實具有法規競合之吸收關係，為實質上一罪關係
    ，自不得再將其持有第二級毒品中之持有大麻行為予以任意
    割裂而單獨論罪。是以，檢察官上訴意旨徒執前詞，認被告
    施用甲基安非他命之行為與其持有大麻之行為係屬行為複數
    ，應實質競合而予以數罪併罰，不得依法規競合論以一罪，
    指摘原判決有所違誤云云，乃係忽略被告係以「一行為同時
    持有」第二級毒品甲基安非他命與大麻，則其持有第二級毒
    品之行為，論理上即會被涵蓋於其後施用第二級毒品之構成
    要件內涵中，自無從排除法規競合之適用。　　
　㈣準此，檢察官徒執前詞提起上訴，並非可採，其上訴為無理
    由，爰不經言詞辯論，駁回其上訴。
據上論斷，應依刑事訴訟法第368條、第372條，判決如主文。
中　　華　　民　　國　　111 　年　　8 　　月　　24　　日
　　　　　　　　　刑事第九庭  審判長法　官  潘翠雪
　　　　　　　　　　　　　　　　　  法　官  陳俞婷
　　　　　　　　　　　　　　　　　  法　官  陳信旗
以上正本證明與原本無異。
不得上訴。
                                    書記官  董佳貞
中　　華　　民　　國　　111 　年　　8 　　月　　24　　日